【裁判字號】    89,簡上,133
【裁判日期】    900131
【裁判案由】    確認通行權存在
【裁判全文】
臺灣屏東地方法院民事判決                         八十九年度簡上字第一三三號
    上  訴  人  財政部國有財產局台灣南區辦事處
                              .
    法定代理人  乙○○        .
    訴訟代理人  甲○○        .
    上  訴  人  丙○○      住.
    訴訟代理人  林水龍律師
    被 上訴 人  丁○○      .
    訴訟代理人  陳世明律師
右當事人間請求確認通行權存在事件，上訴人對於中華民國八十九年七月二十一日本
院潮州簡易庭八十八年度潮簡字第一二七號第一審判決提起上訴，本院判決如左：
    主      文
上訴駁回，
第二審訴訟費用由上訴人負擔。
    事      實
甲、上訴人方面：
一、上訴人財政部國有財產局台灣南區辦事處部分：
（一）聲明：求為判決(一)原判決廢棄。(二)被上訴人在第一審之訴駁回。
（二）陳述：除與原審判決所載相同者，茲予引用外，補稱：
    (一)坐落屏東縣內埔鄉○○○段八八八之三地號土地（下稱系爭土地）係由上訴人
      財政部國有財產局台灣南區辦事處所管理同段八八八地號國有土地（下稱上開
      土地）分割而來，因分割當時系爭土地原可通行位於同段八八八之三六地號土
      地即訴外人陳天賜之果園內寬約一點五至二公尺之小徑，所以未就系爭土地預
      留通路，嗣被上訴人於八十八年間與訴外人陳天賜發生爭執後，陳天賜始將上
      開小徑封閉，是系爭土地非屬袋地。
    (二)原審於八十七年十一月二十五日履勘現場時，系爭土地上所栽種鳳梨生長狀況
      良好，足認通行上開小徑並未妨害系爭土地之耕作使用，且被上訴人僅在系爭
      土地從事農耕，其通行上開小徑已足敷使用。
（三）證據：除援用原審之證據方法外，補提土地登記簿謄本一件及照片五件為證。
二、上訴人丙○○部分：
    上訴人未於言詞辯論期日到場，據其於準備程序期日到場所為聲明及陳述如左：
（一）聲明：求為判決(一)原判決廢棄。(二)被上訴人在第一審之訴及假執行之之聲請均
      駁回。
（二）陳述：除與原審判決所載相同者，茲予引用外，補稱：
    (一)系爭土地非完全為上開土地所包圍，且其原可通行位於同段八八八之三六地號
      土地即訴外人陳天賜之果園內寬約二點五公尺之小徑，嗣被上訴人於八十八年
      間與訴外人陳天賜發生爭執後，陳天賜始將上開小徑封閉，是系爭土地非屬袋
      地。
    (二)上訴人丙○○按年繳納使用費而使用上開土地，非屬無權占用，被上訴人自不
      得對上訴人丙○○為除去地上物之主張，且被上訴人無權占用上開土地達數千
      平方公尺。又系爭土地北邊有被上訴人通行多年之小徑及小水溝，而被上訴人
      利用該小水溝灌溉其現於系爭土地上所種植雜草，該雜草之成長狀況頗為良好
      。
    (三)民法第七百八十七條所規定鄰地通行權，其性質乃土地所有權之擴張，不宜將
      此規定擴張解釋認於土地承租人、使用借貸人相互之間，以及此等權利人與所
      有權人、地上權人、永佃權人及典權人相互之間亦有所準用。
（三）證據：除援用原審之證據方法外，補提複丈成果圖一件、占用國有土地使用補
      償金催繳通知計算表及收據各二件、照片五件為證。
乙、被上訴人方面：
一、聲明：求為判決如主文所示。
二、陳述：除與原審判決所載相同者，茲予引用外，補稱：
（一）系爭土地係由上開土地分割而來，而系爭土地四周乃為上開土地所包圍，其與
      公路並無適宜之聯絡，被上訴人依民法第七百八十九條第一項規定亦僅得通行
      上開土地。
（二）上訴人主張之小徑係位於訴外人陳天賜所有土地上寬約一公尺之田埂，前因被
      上訴人與訴外人陳天賜發生爭執，陳天賜已將上開小徑封閉。
（三）上訴人丙○○稱其支付償金而占用上開土地乙節，並未提出證據證明之，而其
      所稱支付之償金充其量僅為無權占用之使用補償金，上訴人丙○○對上開土地
      仍無合法使用權源。
三、證據：除援用原審之證據方法外，補提照片二件為證。
    理      由
一、上訴人丙○○經合法通知，未於言詞辯論期日到場，核無民事訴訟法第三百八十
    六條各款所列情形，爰依被上訴人之聲請，准由其一造辯論而為判決。
二、本件被上訴人起訴主張其所有坐落屏東縣內埔鄉○○○段八八八之三地號土地（
    下稱系爭土地）係於民國五十年間自上訴人財政部國有財產局台灣南區辦事處所
    管理之同段八八八地號國有土地（下稱上開土地）分割而來，系爭土地因分割而
    有不通公路之情形，爰依民法第七百八十九條規定主張對上開土地具通行權，又
    上訴人丙○○在上開土地上栽種農作並設置圍籬，已然妨害被上訴人之通行權及
    地役權，爰主張侵權行為法律關係請求上訴人丙○○清除上開地上物等語。而上
    訴人財政部國有財產局台灣南區辦事處則以系爭土地係由其所管理上開土地分割
    而來，因分割當時系爭土地原可通行位於同段八八八之三六地號土地即訴外人陳
    天賜之果園內寬約一點五至二公尺之小徑，所以未就系爭土地預留通路，嗣被上
    訴人於八十八年間與訴外人陳天賜發生爭執後，陳天賜始將上開小徑封閉，是系
    爭土地非屬袋地，且原審於八十七年十一月二十五日履勘現場時，系爭土地上所
    栽種鳳梨生長狀況良好，足認通行上開小徑並未妨害系爭土地之耕作使用，又被
    上訴人僅在系爭土地從事農耕，其通行上開小徑足敷使用等語，資為抗辯。另上
    訴人丙○○則以系爭土地非完全為上開土地所包圍，其原可通行位於同段八八八
    之三六地號土地即訴外人陳天賜之果園內寬約二點五公尺之小徑，嗣被上訴人於
    八十八年間與訴外人陳天賜發生爭執後，陳天賜始將上開小徑封閉，是系爭土地
    非屬袋地，且上訴人丙○○按年繳納使用費而使用上開土地，非屬無權占用，被
    上訴人自不得對上訴人丙○○為除去地上物之主張，又系爭土地北邊有被上訴人
    通行多年之小徑及小水溝，而被上訴人利用該小水溝灌溉其現於系爭土地上所種
    植雜草，該雜草之成長狀況頗為良好，再者，民法第七百八十七條所規定鄰地通
    行權，其性質乃土地所有權之擴張，不宜將此規定擴張解釋認於土地承租人、使
    用借貸人相互之間，以及此等權利人與所有權人、地上權人、永佃權人及典權人
    相互之間亦有所準用等語置辯。
三、本件被上訴人主張其所有坐落屏東縣內埔鄉○○○段八八八之三地號土地，係於
    五十年間自上訴人財政部國有財產局台灣南區辦事處所管理之同段八八八地號國
    有土地分割而來乙節，業經其提出與所述相符土地登記簿謄本為證，並為上訴人
    所同陳，堪信為真實。按土地一部之讓與或分割，致有不通公路之土地者，不通
    公路土地之所有人，因至公路，僅得通行受讓人或讓與人或他分割人之所有土地
    ，民法第七百八十九條第一項定有明文。查被上訴人起訴主張系爭土地因分割而
    有不通公路之情形乙節，業經原審勘驗現場屬實，此有原審八十八年二月五日勘
    驗筆錄附卷可稽，堪信為真實；復查同段八八八地號土地上有寬六公尺產業道路
    貫穿其中，得以對外通行公路乙節，亦經原審勘驗現場屬實，此有原審八十七年
    十一月二十五日勘驗筆錄附卷可按，堪信為真實，是被上訴人主張通行同段八八
    八地號土地以連接上開寬六公尺產業道路，於法有據。至上訴人辯稱系爭土地原
    可通行位於同段八八八之三六地號土地即訴外人陳天賜之果園內寬約一點五至二
    點五公尺之小徑云云縱與事實相符，惟依上訴人所述上開通路係位於同段八八八
    之三六地號土地即訴外人陳天賜之果園內，且僅寬約一點五至二點五公尺，尚難
    認此通路即屬公路，是上訴人辯稱系爭土地非屬袋地云云，尚非可取。爰審酌被
    上訴人對系爭土地之使用現況為從事農耕，其對外運輸以運送農產品為主，而參
    酌目前農業機具規模，認該通路以寬二點五公尺即為已足，是原審判決被上訴人
    對坐落屏東縣內埔鄉○○○段八八八地號土地內如附圖所示Ａ部分寬二點五公尺
    、面積○．○一九三公頃土地具有通行權，於法並無不合，上訴意旨指摘原判決
    不當，求予廢棄改判，為無理由，應予駁回。
四、復按因故意或過失，不法侵害他人之權利者，負損害賠償責任，民法第一百八十
    四條第一項前段定有明文。末查被上訴人主張上訴人丙○○現在上開土地上栽種
    農作並設置圍籬，足以妨害被上訴人通行上開土地內如附圖所示Ａ部分寬二點五
    公尺、面積○．○一九三公頃土地之事實，為上訴人丙○○所同陳，復經原審履
    勘現場並囑託屏東縣潮州地鎮事務所實施測量，此有勘驗筆錄及複丈成果圖附卷
    可稽，堪信為真實。被上訴人對上開土地內如附圖所示Ａ部分寬二點五公尺、面
    積○．○一九三公頃土地具有通行權乙節已如前述，是被上訴人主張侵權行為法
    律關係請求上訴人丙○○清除上開地上物，於法並無不合，應予准許。至上訴人
    丙○○主張其按年繳納使用費而使用上開土地，非屬無權占用云云縱與事實相符
    ，然此充其量僅上訴人丙○○得就上開土地得對上訴人財政部國有財產局台灣南
    區辦事處主張合法使用之債權，惟本於債權之相對性，其尚難以此債權對抗第三
    人即被上訴人之通行權。是原審判命上訴人丙○○應將坐落上開土地內如附圖所
    示Ａ部分寬二點五公尺、面積○．○一九三公頃土地上地上物除去，於法並無不
    合，上訴意旨指摘原判決不當，求予廢棄改判，為無理由，應予駁回。
據上論結，本件上訴為無理由，依民事訴訟法第四百三十六條之一第三項、第四百六
六十三條、第三百八十五條第一項前段、第四百四十九條第一項、第七十八條，判決
如主文。
中      華      民      國    九十    年      一      月     三十一     日
                                  臺灣屏東地方法院民事第二庭
~B審判長法官  洪有川
~B法      官  王信華
~B法      官  賴秀雯
右為正本，係照原本作成。
本判決不得上訴。
~B法院書記官  滕一珍
中      華      民      國      九十     年      一      月    三十一   日


司法院資訊處製作；財團法人民間司法改革基金會備份。
